臺灣高等法院高雄分院民事判決　　　　 99年度上易字第210號
上　訴　人　黃文祥
　　　　　　黃文鐃
共　　　同
訴訟代理人　邱佩芳律師
　　　　　　賴玉山律師
被 上 訴人　板信商業銀行股份有限公司（原保證責任高雄市第
　　　　　　五信用合作社）
法定代理人　劉炳輝
訴訟代理人　江正傑
上列當事人間請求清償借款事件，上訴人對於民國86年4 月7 日
臺灣高雄地方法院86年度訴字第272 號第一審判決提起上訴，本
院於100 年2 月23日言詞辯論終結，判決如下：
    主  文
上訴駁回。
第二審訴訟費用由上訴人負擔。
    事實及理由
一、被上訴人主張：上訴人黃文祥以上訴人黃文鐃及訴外人黃進
    福、謝芙蓉為連帶保證人，於民國81年8 月21日向被上訴人
    借用新台幣（下同）3,650,000 元（下稱系爭借款），約定
    自81年8 月21日起至96年8 月21日止，分期按月平均攤還本
    息，如未按期給付，即喪失期限利益，全部債務視為到期，
    如逾期清償，在6 個月以內者，按上開利率加付10% ，超過
    6 個月以上者，按上開利率加付20% 計算之違約金（下稱系
    爭借貸契約）。詎黃文祥於清償部分本金及利息後，即未再
    按期攤還本息，全部債務視為到期，屢向上訴人催討，均置
    之不理，經聲請法院強制執行上訴人於81年8 月13日為擔保
    系爭借款，而在同年月17日設定權利價值最高限額4,380,00
    0 元（下稱系爭抵押權），所提供共有座落高雄市○○區○
    ○段432 地號、建地目、4984平方公尺、權利範圍23/10000
    土地及其上830 建號門牌號碼高雄市○○區○○街92號3 樓
    、權利範圍全部之建物（下稱系爭房地），並據原審法院民
    事執行處以85年度執字第3287號拍賣抵物執行事件（下稱系
    爭執行事件）受理及拍定後，於86年1 月13日作成分配表，
    被上訴人分配受償本息2,528,362 元，不足清償1,229,957
    元之本金及自85年11月15日起至清償日止，按週年利率10.7
    5%之利息及違約金等情。爰本於系爭借貸契約及連帶保證法
    律關係，聲明：上訴人應連帶給付被上訴人1,229,957 元，
    及自85年11月15日起迄清償日止，按週年利率10.75%計算之
    利息，並自85年11月15日起迄86年5 月14日止，按上開利率
    10% ，及自86年5 月15日起迄清償日止，按上開利率20% 計
    算之違約金。
二、上訴人未於原審到場，亦未提出任何書狀為聲明或陳述。
三、原審判決上訴人全部敗訴，上訴人不服，提起上訴，於本院
    辯稱：原審判決後，其判決書送達不合法，故原審判決迄未
    確定，上訴人遲至98年間收到被上訴人聲請法院核發的扣薪
    命令，始知悉原審判決，故上訴人提起本件上訴，於法有據
    。又原審之言詞辯論期日通知書未合法送達上訴人，其依被
    上訴人請求，所為之一造言詞辯論，於法不合。再者，如本
    院認定原審所行一造言詞辯論不合法，亦同意由本院逕行辯
    論與判決等語，並聲明：（一）原判決關於上訴人敗訴部分
    均廢棄。（二）上開廢棄部分，被上訴人在第一審之訴及假
    執行之聲請均駁回。被上訴人則於本院陳稱：原審所行一造
    言詞辯論合法，且判決之送達亦合法。此外，如本院認定原
    審所行一造言詞辯論不合法，亦同意由本院逕行辯論與判決
    等情，並聲明：上訴駁回。
四、兩造不爭執事項
（一）以黃文祥名義為借貸債務人，以黃文鐃名義為借款連帶保
      證人之借據、授信約定書及抵押權設定契約上分別有上訴
      人之署名及印文。上開借據記載，黃文祥於81年8 月21日
      向被上訴人借用0000000 元，約定清償期為96年8 月21日
      ，年息為10.75%，分期按月平均攤還本息，如未按期給付
      ，即喪失期限利益，全部債務視為到期，其逾期清償在6
      個月以內者，按上開利率10% ，超過6 個月者，按上開利
      率20% 計付違約金。
（二）上訴人於81年8 月13日提供共有之座落高雄市○○區○○
      段432 地號、建地目、4984平方公尺、權利範圍23/10000
      土地及其上830 建號門牌號碼高雄市○○區○○街92號3
      樓、權利範圍全部之建物，於81年8 月17日設定擔保權利
      金額0000000 元之最高限額抵押權予被上訴人之前身保證
      責任高雄市第五信用合作社（下稱五信）。五信於85年間
      聲請拍賣上開抵押物，經原審民事執行處以85年度執字第
      3287號拍賣抵物執行事件受理及拍定後，於86年1 月13日
      作成分配表，被上訴人分配受償本息0000000 元，不足清
      償0000000 元之本金及自85年11月15日起至清償日止，按
      週年利率10.75%之利息及違約金。
五、兩造協商爭執事項：（一）原審判決之送達，是否合法？原
    審本於一造言詞辯論所為的判決，是否合法？（二）上訴人
    是否遭偽造而擔任系爭借貸之借款債務人及連帶保證人？爰
    分述如下：
（一）原審判決之送達，是否合法？原審本於一造言詞辯論所為
      的判決，是否合法？
  １、按對於在軍隊或軍艦服役之軍人為送達者，應囑託該管軍
      事機關或長官為之。民事訴訟法第129 條著有明文。上訴
      人抗辯：上訴人於80年9 月13日進入憲兵學校受訓，自83
      年3 月12日結業分發至部隊迄今，均在軍中服役，為現役
      之職業軍人。而按上訴人既均為職業軍人，則相關的言詞
      辯論期日通知書或判決的送達，依法應向上訴人服務單位
      送達，自不得依被上訴之聲請，准為公示送達，否則其送
      達及所行言詞辯論，均屬違法。原審依被上訴人聲請，准
      對上訴人公示送達，暨本於公示送達所為言詞辯論及判決
      之送達，均因黃文祥當時係於軍區司令部兼海岸巡防司令
      部第五指揮部擔任中尉情報官，暨黃文鐃亦於憲兵司令部
      新營憲兵隊擔任中尉調查官，致公示送達不合法，故原判
      決因送達不合法，迄未確定，伊得提起本件上訴。又原審
      有關言詞辯論期日之送達既不合法，自不得行一造言詞辯
      論，乃原審逕依被上訴人聲請，准為一造言詞辯論，其所
      行訴訟程序，亦有重大瑕疵，惟上訴人同意由本院逕行辯
      論及判決等語，並提出上訴人兵籍表及個人電子兵籍資料
      （均影本，見本院卷第13-17 頁）；暨援引憲兵司令部新
      營憲兵隊（下稱新營憲兵隊）99年10月13日憲隊新營字第
      0990000282號函（下稱新營憲兵隊函，見本院卷第65頁）
      、憲兵學校100 年1 月5 日憲將校人字第1000000046號函
      （下稱憲兵學校隊函，見本院卷第79頁）、憲兵二０四指
      揮部（下稱憲指部）100 年1 月6 日憲將四人字第100000
      0030號函（下稱憲指部函，見本院卷第91頁）等為證。被
      上訴人則主張：不爭執上訴人之軍人之身分，惟被上訴人
      當時並不知悉上訴人係軍人，故依原審之查址通知，陳報
      上訴人當時之戶籍地址等情。
  ２、經查，上訴人於80年9 月13日進入憲兵學校受訓，自83年
      3 月12日結業分發至部隊服務迄今，均在軍中服役，為現
      役之職業軍人，其中86年間，黃文鐃服務於新營憲兵隊，
      擔任中尉調查官職務；黃文祥原服務於南部地區海岸巡防
      司令部第五海岸巡防指揮部，嗣於同年5 月1 日調任憲兵
      司令部一０二調查組中尉特種情報調查官職務，迄87年4
      月1 日止等情，有上訴人提出兵籍表3 紙、個人電子兵籍
      資料2 份（以上均影本，見本院卷第13-17 頁）、新營憲
      兵隊函、憲兵學校隊函及憲指部函等為證，堪可認定。據
      上，足徵上訴人於80年9 月13日進入軍事學校受訓，並自
      83年3 月間結業分發至部隊服務，其中86年間，均擔任調
      查官職務。則揆諸前揭說明，於86年間，有關對於上訴人
      之民事訴訟相關文書的送達，均應囑託該管軍事機關或長
      官為之。次查，原審於86年4 月7 日作成判決後，依上訴
      人當時的戶籍地址高雄市○○區○○街92號3 樓（下稱系
      爭戶籍），向上訴人送達判決正本，嗣經郵務送達機關以
      遷移不明退回，原審援引民事訴訟法第150 條規定，依職
      權公示送達判決予上訴人乙節，有原審判決、退回送達回
      證2 件、公示送達公告稿、函及公示送達證書各1 件附於
      原審卷（見原審卷第45-47 頁、49-50 頁、53-55 之1 頁
      ）可稽，同堪認定，足徵原審於作成判決後，迄未查明上
      訴人的軍人身分，並囑託上訴人當時服務之軍事機關或長
      官送達判決予上訴人。揆諸前揭規定，原審當時向上訴人
      所為判決之公示送達程序，顯不合法，自不發生判決確定
      效力，故原審循上開意旨，於86年6 月16日核發判決確定
      證明書記載原審判決業經於86年6 月2 日確定乙節，亦屬
      誤解。又查，原審判決既未經合法送達上訴人，致不生確
      定效力，則上訴人以原審判決未確定為由，向本院提起上
      訴，關於上訴期間遵守，自屬合於法律規定。
  ３、次按，有下列各款情形之一者，法院應以裁定駁回前條（
      一造辯論）聲請，並延展辯論期日：（一）不到場之當事
      人未於相當時期受合法之通知者。民事訴訟法第386 條著
      有明文。經查，原審於86年4 月1 日行最後一次言詞辯論
      ，惟於最後一次言詞辯論之前，因向上訴人之系爭戶籍送
      達，遭以遷移不明退回，遂依被上訴人公示送達之聲請，
      准對上訴人公示送達，並於86年2 月28日完成刊登報紙之
      公示送達公告等情，有退回送達回證2 件、公示送達聲請
      狀1 件、公示送達公告稿及公示送達公告刊報證明各1 件
      附於原審卷（見原審卷第29-30 頁、33-37 頁）可稽，堪
      予認定。而按上訴人當時既屬軍人身分，且服務於部隊，
      則有關言詞辯論期日通知書，自應囑託上訴人當時服務之
      軍事機關或長官為之，詎原審逕依被上訴人公示送達之聲
      請，准對上訴人為公示送達，其送達程序，顯不合法，足
      認當時不到場之上訴人未於相當時期受合法之通知。揆諸
      前揭說明，原審自不得准許被上訴人一造言詞辯論之聲請
      ，惟原審仍依被上訴人之聲請，逕准一造言詞辯論，並據
      以終結辯論程序，足見原審關於最後一次言詞辯論期日，
      所行之訴訟程序，有重大瑕疵。
  ４、又按，第一審之訴訟程序有重大之瑕疵者，第二審法院得
      廢棄原判決，而將該事件發回原法院。但以因維持審級制
      度認為必要時為限。前項情形，應予當事人陳述意見之機
      會，如兩造同意願由第二審法院就該事件為裁判者，應自
      為判決。民事訴訟法第第451 條第1 、2 項著有明文。經
      查，原審最後一次言詞辯論期日，依被上訴人聲請，准予
      一造辯論，所行訴訟程序具有重大瑕疵乙節，業如上述。
      而按原審未經合法通知上訴人到場辯論，逕依被上訴人聲
      請，准為一造辯論之訴訟程序，將導致上訴人無法於原審
      到庭為自己辯論，喪失第一審審級訴訟之利益，即有維持
      審級制度之必要，本應由本院廢棄原判決，將本件發回原
      法院更為處理。惟兩造於本院審理中，均表示同意由本院
      就本件爭執逕為裁判（見本院卷第45頁及52頁），則揆諸
      前揭說明，本院自得逕為判決，併予敘明。
（二）上訴人是否遭偽造而擔任系爭借貸之借款債務人及連帶保
      證人？
  １、按申請印鑑登記、變更登記、註銷登記及印鑑證明，均應
      以書面向印鑑登記機關為之；申請印鑑登記應由當事人填
      具印鑑登記申請書及印鑑條各一份親自辦理。分別為印鑑
      登記辦法第4 條  第1 項及第5 條前段所明定。故依上述
      規定，堪認申請印鑑登記應由申請人本人以書面親自辦理
      。上訴人固抗辯：因遭他人偽造而擔任系爭借貸契約之借
      款債務人及連帶保證人，故上訴人不負清償及連帶保證責
      任云云。惟被上訴人否認之，並主張：上訴人確實擔任系
      爭借貸契約之借款人及連帶保證人，自應負清償及連保證
      責任等情，且援引原審法院86年1 月13日作成分配表、擔
      保放款借據（下稱系爭借據）、抵押權設定契約書、其他
      約定事項、抵押權他項權利證明書各1 件（見原審卷第5-
      6 頁、10-12 頁）、授信約定書2 件（系爭約定書）、高
      雄縣湖內鄉戶政事務所（下稱湖內戶政所）印鑑證明2 份
      、高雄市政府警察局三民區戶政事務所（下稱三民戶政所
      ）印鑑證明2 份（下合稱系爭印鑑證明）及活期儲蓄款印
      鑑卡1 件（下稱系爭印鑑卡，分見本院卷第31-39 頁）為
      證。
  ２、經查，系爭借貸契約簽訂當時，係以黃文祥名義擔任借款
      債務人，以黃文鐃名義及上訴人之父母黃進福、謝芙蓉擔
      任連帶保證人，並提出系爭印鑑證明及分別於系爭借據、
      系爭約定書蓋用系爭印鑑證明上之印鑑章乙節，為上訴人
      所不爭執（見本院卷第68頁），堪可認定。足徵系爭借貸
      契約成立時，曾向被上訴人提出系爭印鑑證明，而系爭借
      據及系爭約定書上蓋用之上訴人印章，亦與系爭印鑑證明
      上之印章相同，已堪認系爭借據及系爭約定書上蓋用之上
      訴人印章，與向戶政事務所申請印鑑登記之印鑑章相同。
      而按，上訴人固又抗辯：上訴人當時在服役，不可能擅自
      離開部隊，故未向戶政事務所申請印鑑登記，亦未申請核
      發印鑑證明云云。然查，申請印鑑登記，應由申請人填具
      印鑑登記申請書及印鑑條各1 份親自辦理乙節，業如上述
      。足徵系爭印鑑證明上之印鑑章，均由上訴人親自向戶政
      事務所辦理無訛，是上訴人抗辯未申請印鑑登記，難予採
      信。其次，依湖內戶政所出具之印鑑證明觀之，其上記載
      申請印鑑登記日期及印鑑證明發給日期均為81年5 月23日
      乙節，亦有該印鑑證明附卷可稽，堪認申請印鑑登記及申
      請核發印鑑證明係屬同一天。本件申請印鑑登記係由上訴
      人親自辦理，衡情，自堪推認湖內戶政所印鑑證明，亦由
      上訴人親自申請核發。此外，三民戶政所印鑑證明上之印
      章與湖內戶政所印鑑證明上之印章相同，依理，亦得推認
      係由上訴人申請辦理。至上訴人是上訴人此部分抗辯，同
      屬無據。綜上，本件以上訴人名義出具之系爭借據及系爭
      約定書上蓋用之上訴人印章，既與系爭印鑑證明上之印章
      相同，倘參諸如有用印章代替簽名者，其蓋章與簽名生同
      等效力乙節，為民法第3 條第2 項所明定乙節以觀，堪認
      系爭借據及系爭約定書均屬真正，故上訴人抗辯：彼等未
      於系爭借據及系爭約定書上簽名乙節，縱使為真，核亦不
      能資為其有利之認定，是關於上訴人簽名真正與否乙節，
      即無再送鑑定之必要，併予敘明。
  ３、又查，系爭房地為上訴人所共有，而於81年8 月13日為擔
      保系爭借款，在同年月17日設定系爭抵押權予被上訴人，
      嗣因未清償系爭借款，經被上訴人取得拍賣抵押物之裁定
      後，聲請原審法院以系爭執行事件受理及拍定系爭房地後
      ，於86年1 月13日作成分配表，清償系爭借款其中部分款
      項乙節，為兩造所不爭執，業如上述，堪予認定。而按，
      上訴人固辯稱：系爭房地係由上訴人父母所贈與，上訴人
      當時均於軍中服役，並不知悉有關設定抵押權及系爭房地
      被拍賣云云。惟上訴人共有之系爭房地設定系爭抵押權予
      被上訴人的日期，係81年8 月17日，距離系爭房地遭強制
      執行及拍定日期，約經過5 年之久，衡情，上訴人不能委
      為不知。況系爭房地原屬上訴人共有，於遭拍賣後，上訴
      人即非系爭房地之所有權人，此涉及所有權的消滅及相關
      稅籍資料轉換等事項，依理，上訴人亦難委為不知情。是
      上訴人空言辯稱不知情云云，實難遽採。從而，上訴人此
      部分抗辯，既難採信，本院自得推認上訴人應知悉其共有
      之系爭房地，因擔保系爭借款，致遭拍賣，益徵上訴人確
      實擔任系爭借貸契約之借款人及連帶保證人無訛。
  ４、末查，系爭借據及系爭約定書既屬真正，則上訴人對於系
      爭借款，經系爭執行事件強制執行作成分配表，被上訴人
      僅獲分配受償本息0000000 元，尚不足清償0000000 元之
      本金及自85年11月15日起至清償日止，按週年利率10.75%
      之利息及違約金，即應負借款人及連帶保證人責任。從而
      ，上訴人抗辯：彼等就系爭借款清償餘額，不負借款人及
      連帶保證人責任云云，洵屬無據。
六、綜上所述，系爭借據及系爭約定書既屬真正，則被上訴人本
    於系爭借貸契約及連帶保證法律關係，請求：上訴人應連帶
    給付被上訴人1,229,957 元，及自85年11月15日起迄清償日
    止，按週年利率10.75%計算之利息，並自85年11月15日起迄
    86年5 月14日止，按上開利率10% ，及自86年5 月15日起迄
    清償日止，按上開利率20% 計算之違約金，為有理由，應予
    准許。原審為被上訴人勝訴之判決，同時諭知供擔保，准予
    假執行，經核並無不合，上訴論旨，指摘原判決不當，求予
    廢棄改判，為無理由，應予駁回。
七、本件判決之基礎已臻明確，兩造其餘攻擊防禦方法及舉證，
    與判決結果不生影響，爰不予贅述，附此敘明。
據上論結，本件上訴為無理由，依民事訴訟法第449 條第1 項、
第78條，判決如主文。
中    華    民    國    100   年    3     月    16    日
                            民事第四庭
                                審判長法官  蔡文貴
                                法      官  謝靜雯
                                法      官  李昭彥
以上正本證明與原本無異。
本件不得上訴。
中    華    民    國    100   年    3     月    16    日
                                書  記  官  黃一秋